ACORDAO-COMPLETO-2367183

ACÓRDÃO 7132/2019 ATA 28/2019 - SEGUNDA CÂMARA

VISTA, relatada e discutida esta tomada de contas especial, instaurada pela Fundação Nacional de Saúde em razão da não comprovação da boa e regular aplicação dos recursos repassados à Prefeitura Municipal de Macapá/AP para execução de sistema de abastecimento de água potável no bairro do Açaí, naquela cidade.
ACORDAM os ministros do Tribunal de Contas da União, reunidos em sessão da 2ª Câmara, ante as razões expostas pela relatora, e com fundamento nos arts. 1º, inciso I, 12, § 3º, 16, inciso III, alíneas "b" e "c", 19 e parágrafo único, 23, inciso III, alínea "a", 26, 28, inciso II, e 57 da Lei 8.443/1992 c/c os arts. 202, § 6º, 214, inciso III, alínea "a", e 217 do Regimento Interno, em: 
9.1. julgar irregulares as contas de Antônio Roberto Rodrigues Góes da Silva; 
9.2. condená-lo ao recolhimento aos cofres da Fundação Nacional de Saúde (Funasa) das importâncias abaixo discriminadas, atualizadas monetariamente e acrescidas de juros de mora calculados a partir de cada uma das datas indicadas, abatendo-se, na oportunidade, o valor já ressarcido pelo município de Macapá/AP:
	Data
	Valor (R$) 
	Natureza

	01/08/2007
	371.750,03
	D

	26/09/2007
	371.750,03
	D

	06/05/2009
	185.875,01
	D

	13/05/2010
	62.681,61
	C

9.3. aplicar-lhe multa no valor de R$ 800.000,00 (oitocentos mil reais) , a ser recolhida aos cofres do Tesouro Nacional, com incidência de encargos legais calculados da data deste acórdão até a data do pagamento, se este for efetuado após o vencimento do prazo a seguir estipulado;
9.4. fixar prazo de 15 (quinze) dias, a contar da notificação, para comprovação, perante o Tribunal, do recolhimento das dívidas acima imputadas;
9.5. autorizar a cobrança judicial das dívidas, caso não atendida a notificação;
9.6. autorizar o pagamento das dívidas em até 36 (trinta e seis) parcelas mensais consecutivas, caso venha a ser solicitado pelo responsável antes do envio do processo para cobrança judicial;
9.7. fixar o vencimento da primeira parcela em 15 (quinze) dias a contar do recebimento da notificação e o das demais a cada 30 (trinta) dias, com incidência de encargos legais sobre o valor de cada parcela; 
9.8. alertar ao responsável que a inadimplência de qualquer parcela acarretará vencimento antecipado do saldo devedor; 
9.9. remeter cópia deste acórdão ao procurador-chefe da Procuradoria da República no  Estado do Amapá, nos termos do art. 16, § 3º, da Lei 8.443/1992.

Tomada de Conta Especial para apurar irregularidades na aplicação de recursos repassados para execução de sistema de abastecimento de água potável no Município de Macapá/AP.

Segunda Câmara

município de Macapá/AP.

3. Responsável: Antônio Roberto Rodrigues Góes da Silva (CPF XXX.042.222-XX).

13.1. Ministros presentes: Aroldo Cedraz (na Presidência), Raimundo Carreiro e Ana Arraes (Relatora).
13.2. Ministro-Substituto convocado: Augusto Sherman Cavalcanti.
13.3. Ministro-Substituto presente: André Luís de Carvalho.

ACORDAO-COMPLETO-2418191

Acórdão 11544/2020 - Segunda Câmara

ANA ARRAES

Adoto como relatório a instrução da então Secretaria de Controle Externo no Estado do Amapá - Secex/AP (peça 21) , acolhida por diretor (peça 22) : 
	"INTRODUÇÃO
1.	Cuidam os autos de Tomada de Contas Especial (TCE) instaurada pela Fundação Nacional de Saúde no Amapá (Funasa/AP) em desfavor dos Srs. Antônio Roberto Rodrigues Góes da Silva (CPF XXX.042.222-XX) e João Rodrigues Henrique Pimentel (CPF XXX.963.252-XX) , ex-prefeitos do Município de Macapá/AP, em razão da não comprovação da boa e regular aplicação dos recursos repassados à Prefeitura Municipal de Macapá/AP por meio do Convênio 938/2004 (Siafi 533297) , que tinha como objeto a execução de sistema de abastecimento de água potável no bairro do Açaí, naquela cidade.
	HISTÓRICO
2.	Em 01/07/2004, a Funasa e o Município de Macapá/AP celebraram o Convênio n. 938/2004, cujo objeto era a execução de sistema de abastecimento de água potável no bairro do Açaí, naquela cidade. O valor da avença era R$ 988.171,26, sendo R$ 929.375,07, do Concedente e R$ 58.796,19 de contrapartida municipal. A vigência do convênio era de 24 meses a contar da sua assinatura (peça 1, p. 50/68) . Pelo município de Macapá, o termo foi assinado pelo Sr. João Henrique Rodrigues Pimentel, então prefeito municipal. 
3.	A Funasa repassou todo o valor acordado, conforme a tabela abaixo (peça 3, p. 173) :
	Ordem Bancária
	Data
	Valor

	2007OB908632
	1/8/2007
	58.992,00

	2007OB908632
	1/8/2007
	312.758,03

	2007OB910734
	26/9/2007
	371.750,03

	2009OB803267
	6/5/2009
	91,94

	2009OB803267
	6/5/2009
	93.898,00

	2009OB803270
	6/5/2009
	91.885,07

	Total 
	929.375,07

4.	A vigência original do convênio era de 01/07/2004 a 30/06/2006 (peça 1, p. 64) , todavia foi prorrogado até o dia 25/9/2009 (peça 1, p. 159) . Nos termos da cláusula terceira do convênio, a prestação de contas deveria ser apresentada até 25/11/2009 (peça 1, p. 56) .		
5.	Expediente do Concedente datado de 01/12/2009 solicitou a apresentação da prestação de conta final do convênio (peça 1, p. 211/213) . 
6.	Ante o silêncio do município, em 18/03/2010 foi instaurada a devida tomada de contas especial (peça 1, p. 237) . O relatório da TCE, datado de 30/05/2011, conclui que os Srs. João Henrique Rodrigues Pimentel e Antônio Roberto Rodrigues Góes da Silva, ex-prefeitos municipais, são devedores dos cofres da União pelo valor total do convênio, qual seja R$ 929.375,07 (peça 2, p. 268/274) . 
7.	O Relatório de Auditoria n. 470/2016 da CGU/PR consigna que o motivo da instauração da tomada de contas especial foi a não consecução dos objetivos pactuados. Fundamenta essa informação em pareceres técnicos e financeiros da Funasa elaborados em 2014, nos seguintes termos (peça 3, p. 208/211) : 
'... constatamos a execução de apenas 53,54% (..) das etapas previstas para a meta pactuada... 
2 - Constatou-se também, que uma das relevantes etapas do respectivo sistema; a Aquisição e Assentamento de uma ETA Compacta Pressurizada de 100 m3/h, importando o valor de R$ 354.015,92 (.) , não foi executada. 
3 - Em análise aos autos do presente processo, verificou-se também a necessidade de providências no sentido de se fazer permanentemente o tratamento da água a ser processada no respectivo sistema quanto ao teor de ferro, de forma a torna-la potável. Estas, conforme registrado às fls. 299 e 300 do processo supra, assumidas como compromisso da Prefeitura Municipal de Macapá, não foram executadas. 
4 - Constatou-se ainda nesta visita técnica que o sistema encontra-se inoperante, totalmente abandonado e com sinais de depredações e roubos, principalmente dos cabos do sistema elétrico de alimentação do sistema, conforme ilustra o registro fotográfico, em anexo. 
Diante do acima exposto, concluímos que as obras do sistema em questão não atingiram a etapa útil pactuado no respectivo Convênio.' (fls. 347-348) 
7.1.	A CGU identificou a responsabilidade dos agentes municipais nos seguintes termos: João Henrique Rodrigues Pimentel - R$ 680.818,45; Antônio Roberto Rodrigues Góes da Silva - R$ 185.875,01. Neste sentido, foi identificado que o Convenente efetuou a devolução de R$ 62.681,61, em 13/05/2010. 
7.2.	Por fim, o relatório concluiu por considerar os Srs. João Henrique Rodrigues Pimentel e Antônio Roberto Rodrigues Góes da Silva devedores da Fazenda Nacional pelos respectivos valores de R$ 680.818,45 e R$ 185.875,01.
8.	O Certificado de Auditoria (peça 3, p. 212) e Parecer do Dirigente do Órgão de Controle Interno (peça 3, p. 213) ratificam a conclusão do relatório de auditoria. 
9.	O Ministro de Estado da Saúde atestou haver tomado conhecimento das conclusões do Controle Interno acerca das presentes contas (peça 3, p. 214) .
10.	Em primeira instrução, a Unidade Técnica propôs a citação dos responsáveis, em razão da execução parcial do proposto na avença, com imprestabilidade da fração executada, além da não comprovação da boa e regular aplicação da totalidade dos recursos advindos do Convênio n. 938/2004, cujo objeto era a execução de sistema de abastecimento de água potável no bairro do Açaí, na cidade de Macapá/AP (peça 06) . 
10.1.	A instrução consignou os débitos dos responsáveis da seguinte forma: 
	Débito a ser imputado ao Sr. João Rodrigues Henrique Pimentel
	VALOR ORIGINAL
	DATA DA OCORRÊNCIA

	58.992,00
	1/8/2007

	312.758,03 
	1/8/2007

	371.750,03 
	26/9/2007

	Débito a ser imputado ao Sr. Antônio Roberto Rodrigo Góes da Silva
	VALOR ORIGINAL
	DATA DA OCORRÊNCIA

	91,94 
	6/5/2009

	93.898,00 
	6/5/2009

	91.885,07 
	6/5/2009

11.	A Relatoria do feito, Ministra Ana Arraes, dissentiu da Unidade Técnica e, pelas razões ali expostas, determinou que a citação do valor total impugnado fosse apenas do Sr. Antônio Roberto Rodrigues Góes da Silva (peça 9) . 
12.	Foi promovida a devida citação responsável (peças 11/14) . 
13.	Em 27/10/2017, a procuradora do Responsável solicitou cópia do processo (peças 15/16) , no que foi atendida pelo Tribunal em 09/11/2017 (peça 17/18) . 
14.	Desde então, o Responsável não se manifestou nos autos, sendo lavrado o devido termo de decurso de prazo (peça 20) . 
	EXAME TÉCNICO
15.	O Sr. Antônio Roberto Rodrigues Góes da Silva, ex-prefeito de Macapá/AP, foi citado pelo Tribunal pela execução parcial do objeto da avença, com imprestabilidade da fração executada, além da não comprovação da boa e regular aplicação da totalidade dos recursos do Convênio n. 938/2004 - Funasa (peças 11/14) .
16.	O Tribunal concedeu cópia dos autos ao Responsável, atendendo solicitação de sua procuradora (peça 17/18) . 
17.	Todavia, desde de a data da entrega da cópia dos autos, o Responsável não compareceu mais ao processo, devendo ser considerado revel, nos termos do art. 12, parágrafo 3º, da Lei 8.443/1992.
18.	Ante a revelia do Responsável e ante a ausência de outros fatos relevantes, entende-se que o presente feito está apto a apreciação de mérito. 
	CONCLUSÃO 
19.	Em 01/07/2004 a Funasa e o Município de Macapá/AP celebraram o Convênio n. 938/2004, cujo objeto era a execução de sistema de abastecimento de água potável no bairro do Açaí, naquela cidade. O valor a cargo do Concedente foi totalmente repassado à prefeitura (item 03 desta instrução) . 
20.	Fiscalização do Concedente realizada após o fim da vigência do convênio identificou que apenas 53,54% da obra estava concluída; que a Estação de Tratamento de Água não foi executada; que a água do poço era inservível para consumo pelo alto teor de ferro; que o sistema se encontrava inoperante, totalmente abandonado e com sinais de depredações e roubos.
21.	O município comprovou a devolução do valor de R$ R$ 62.681,61, em 13/05/2010.
22.	Considerando que foi repassado o valor total de R$ R$ 929.375,07 e que houve a devolução do valor mencionado acima, o Sr. Antônio Roberto Rodrigues Góes da Silva foi considerado devedor do Tesouro Nacional pelo valor original de R$ 866.693,46. 
23.	Devidamente citado, a procuradora do Responsável solicitou cópia dos autos, o que foi deferido pelo Tribunal. Desde então, o responsável não mais compareceu aos autos, devendo ser considerado revel, nos termos do art. 12, parágrafo 3º, da Lei 8.443/1992.
24.	Como não existem fatos que possam ser aproveitados em favor do Responsável e ante a sua revelia, entende-se que o presente feito está apto a ser apreciado no mérito, pela irregularidade das contas do Sr. Antônio Roberto Rodrigues Góes da Silva, ex-prefeito de Macapá/AP, relativas ao Convênio n. 938/2004 - Funasa, pela execução parcial do objeto da avença, com imprestabilidade da fração executada, além da não comprovação da boa e regular aplicação da totalidade dos recursos da avença. 
24.1.	Os valores do débito do Responsável estão identificados a seguir. 
	Débito do Sr. Antônio Roberto Rodrigues Góes da Silva, no âmbito do Convênio n. 938/2004 - Funasa
	VALOR ORIGINAL
	DATA DA OCORRÊNCIA

	58.992,00
	1/8/2007

	312.758,03 
	1/8/2007

	371.750,03 
	26/9/2007

	91,94 
	6/5/2009

	93.898,00 
	6/5/2009

	91.885,07 
	6/5/2009

	Identificação do Responsável 
25.	A seguir, será analisada a responsabilidade do Sr. Antônio Roberto Rodrigues Góes da Silva pela irregularidade na execução do objeto do Convênio n. 938/2004 - Funasa. 
26.	Nome: Antônio Roberto Rodrigues Góes da Silva, CPF XXX.042.222-XX, prefeito de Macapá/AP à época dos fatos. 
26.1.	Período de Gestão: 1/1/2009 a 31/12/2012.
26.2.	Conduta: como gestor máximo do município de Macapá/AP durante o período supracitado não foi diligente na condução do acordo, pois permitiu que obra fosse executada apenas parcialmente, e essa parcialidade na execução deu azo à inservibilidade total sistema de abastecimento de água potável no bairro do Açaí, descumprindo assim o estabelecido no Convênio n. 938/2004. 
26.3.	Nexo de Causalidade: o responsável agiu de forma determinante para a ocorrência da irregularidade detectada, pois cabia a ele verificar a boa condução dos termos acertados no convênio, e ao ilidir-se de tal fato permitiu que o dano ao erário federal e à comunidade do Bairro Açaí fosse perpetrado, pois caso houvesse por parte dele um maior zelo na condução do Convênio n. 938/2004 - Funasa, o sistema de abastecimento de água estaria funcionando e a irregularidade não teria ocorrido. 
26.4.	Culpabilidade: devido à falta de um maior cuidado na condução do Convênio n. 938/2004, Funasa/MS, e ter permitido que a execução ocorresse apenas de forma parcial, não é possível atestar a boa-fé da responsável. Ademais, a conduta razoável a ser esperada de um gestor público, a qual não foi observada no caso ora analisado, era de bem gerir os recursos e zelar para que o que foi avençado entre a Prefeitura de Macapá e a Funasa/MS fosse plenamente efetivado em prol da comunidade do Bairro Açaí.
26.5.	Valor do débito: conforme a tabela a seguir. 
	Valor original
	Data da ocorrência

	58.992,00
	1/8/2007

	312.758,03 
	1/8/2007

	371.750,03 
	26/9/2007

	91,94 
	6/5/2009

	93.898,00 
	6/5/2009

	91.885,07 
	6/5/2009

	PROPOSTA DE ENCAMINHAMENTO 
27.	Pelo exposto, submete-se os autos à consideração superior, para envio ao Ministério Público junto Tribunal, e posterior remessa á Ministra Ana Arraes, com as seguintes propostas: 
	a) considerar o Sr. Antônio Roberto Rodrigues Góes da Silva, CPF XXX.042.222-XX, prefeito de Macapá/AP, à época dos fatos, revel para todos os efeitos, nos termos do art. 12, § 3º, da Lei 8.443/1992, dando-se prosseguimento ao processo;
	b) julgar irregulares as contas do Sr. Antônio Roberto Rodrigues Góes da Silva, CPF XXX.042.222-XX, relativas ao Convênio n. 938/2004 - Funasa, com fundamento nos arts. 1º, inciso I; 16, inciso III, alínea 'c'; 19, caput; e 23, inciso III, da Lei 8.443/1992 c/c art. 1º, inciso I; 209, inciso III; 210 e 214, inciso III, do Regimento Interno do TCU, condenando-o ao pagamento dos valores a seguir especificados, com a fixação do prazo de quinze dias, a contar da notificação, para comprovar, perante o Tribunal, em respeito art. 214, inciso III, alínea 'a', do Regimento Interno do TCU, o recolhimento da dívida aos cofres do Fundo Nacional de Saúde, atualizada monetariamente e acrescida dos juros de mora, calculados a partir das datas discriminadas, até a data do efetivo recolhimento, na forma prevista na legislação em vigor, em decorrência da seguinte irregularidade:
	b.1) Irregularidade: Execução parcial do objeto da avença, com imprestabilidade da fração executada, além da não comprovação da boa e regular aplicação da totalidade dos recursos do Convênio n. 938/2004 - Funasa;
	b.2) Valor do débito: conforme a tabela a seguir. 
	Valor original
	Data da ocorrência

	58.992,00
	1/8/2007

	312.758,03 
	1/8/2007

	371.750,03 
	26/9/2007

	91,94 
	6/5/2009

	93.898,00 
	6/5/2009

	91.885,07 
	6/5/2009

	c) aplicar, com fundamento no art. 57, da Lei 8.443/1992 c/c art. 2678, do RI/TCU, multa ao Sr. Antônio Roberto Rodrigues Góes da Silva, CPF XXX.042.222-XX, fixando-lhe o prazo de 15 dias, a partir da notificação, para que, nos termos do art. 214, inciso III, alínea 'a', do RI/TCU, comprovem perante este Tribunal o recolhimento ao Tesouro Nacional do valor atualizado monetariamente desde a data do Acórdão que vier a ser proferido até a data do efetivo recolhimento, se for pago após o vencimento, na forma da legislação em vigor;
	d) autorizar, desde logo, com fundamento no art. 26 da Lei 8.443/1992 c/c o art. 217 do RI/TCU, caso seja do interesse dos responsáveis, o parcelamento da dívida em até 36 (trinta e seis) parcelas, incidindo sobre cada uma correção monetária e, somente em relação ao valor imputado a título de débito, juros de mora, em respeito ao art. 59 da Lei 8.443/92, sem prejuízo de alertá-los de que, caso optem por essa forma de pagamento, a falta de comprovação do recolhimento de qualquer parcela implicará o vencimento antecipado do saldo devedor, nos termos do art. 26, parágrafo único, da Lei 8.443/1992 c/c o art. 217, § 2º, do RI/TCU; 
	e) autorizar, desde logo, nos termos do art. 28, inciso II, da Lei 8.443/1992, a cobrança judicial da dívida, caso não atendidas as notificações;
	f) encaminhar ao Ministério Público da União cópia do processo, bem como do Relatório, Voto e Decisão que for adotada, para as providências que entender cabíveis, em obediência ao art. 16, parágrafo 3º, da Lei 8.443/1992." 
2.	O parecer do Ministério Público junto ao TCU - MPTCU acompanhou a proposta da unidade técnica (peça 23) , nos seguintes termos:
	"Por meio do Aviso nº 1116 - GP/TCU (peça 14) , devidamente entregue no Gabinete do Sr. Antonio Roberto Rodrigues Goes da Silva, conforme se depreende dos termos do requerimento de cópia dos autos que foi apresentado por sua procuradora (peça 15) , foi o responsável regularmente citado. Nada obstante, optou pelo silêncio.
	Conforme se observa no documento a peça 2, p. 18, o município comprovou a devolução do valor de R$ 62.681,61, em 13/05/2010. Nesse caso, como o ex-prefeito está sendo responsabilizado pela devolução do valor total repassado, a parcela restituída deverá ser deduzida do montante devido. 
	Da mesma forma, conforme se verifica na peça 1, p. 50, o convênio de que trata a presente TCE foi firmado com a Fundação Nacional de Saúde - Funasa, e não com o Fundo Nacional de Saúde.
	Em sendo assim, manifestamo-nos de acordo com a proposta de mérito alvitrada pela SECEX-AP na instrução que integra a peça 21, ressalvando, porém, que:
	a) o valor do débito, a cujo pagamento deverá ser condenado o responsável, é o seguinte (peça 21, p. 5, subitem b.2) :
	Data
	Valor (R$) 
	Natureza

	01/08/2007
	371.750,03
	D

	26/09/2007
	371.750,03
	D

	06/05/2009
	185.875,01
	D

	13/05/2010
	62.681,61
	C

	b) a dívida atualizada monetariamente e acrescida de juros de mora deverá ser recolhida aos cofres da Fundação Nacional de Saúde, e não aos cofres do Fundo Nacional de Saúde, como constou (peça 21, p. 5, item b) ."
	É o relatório.

Gláucia Costa Oliveira (OAB/AP 1.364) representando Antônio Roberto Rodrigues Góes da Silva.

Procurador Marinus Eduardo De Vries Marsico.

TOMADA DE CONTAS ESPECIAL. NÃO COMPROVAÇÃO DA BOA E REGULAR APLICAÇÃO DOS RECURSOS REPASSADOS À PREFEITURA MUNICIPAL DE MACAPÁ/AP PARA EXECUÇÃO DE SISTEMA DE ABASTECIMENTO DE ÁGUA POTÁVEL NO BAIRRO DO AÇAÍ. CITAÇÃO. REVELIA. CONTAS IRREGULARES, DÉBITO E MULTA.

TOMADA DE CONTAS ESPECIAL (TCE)

Secretaria de Controle Externo no Estado do Amapá - Secex/AP (atual Secretaria do TCU no Estado do Amapá).

Cuidam os autos de tomada de contas especial instaurada pela Fundação Nacional de Saúde no Amapá (Funasa/AP) em desfavor de Antônio Roberto Rodrigues Góes da Silva e João Rodrigues Henrique Pimentel, ex-prefeitos do município de Macapá/AP, em razão da não comprovação da boa e regular aplicação dos recursos repassados à Prefeitura Municipal daquele município por meio do Convênio 938/2004, que teve como objeto a execução de sistema de abastecimento de água potável no bairro do Açaí, naquela cidade.
2.	O valor do convênio foi de R$ 988.171,26, sendo R$ 929.375,07 relacionados ao concedente e R$ 58.796,19, à contrapartida municipal. 
3.	A vigência do convênio foi de 24 meses a contar da sua assinatura (1º/07/2004 a 30/06/2006) , sendo prorrogada até o dia 25/9/2009; a prestação de contas deveria ser apresentada até 25/11/2009.
4.	Determinei a citação de Antônio Roberto Rodrigues Góes da Silva em razão dos seguintes fundamentos, constantes de meu despacho à peça 9:
"10. Sob esse pressuposto, verifico que, na gestão de João Henrique Rodrigues Pimentel, foi repassado um total de R$ 743.500,06 (em 03/08/2007 e 29/08/2007) , que corresponde a 75,24% do valor conveniado (incluída a contrapartida) . Como o primeiro laudo de vistoria, realizada logo após o término de sua gestão e antes do repasse de novos recursos a seu sucessor, apontou execução de 80,83% do convênio, teria existido compatibilidade entre a execução física e financeira em seu mandato. Aliás, a execução física teria se situado em patamar superior ao da execução financeira. 
11. Como confirmação à tese, inexistem nos autos quaisquer documentos que consignem preocupação ou contrariedade do prefeito sucessor com o estado das obras conveniadas à época em que assumiu a prefeitura ou em qualquer outro momento, o que corrobora a presunção de que elas se encontravam em ritmo normal de andamento. 
12. Ademais, o expediente à peça 2, p. 200, relata que, em decorrência das conclusões do relatório da visita realizada em 24/05/2010, o município de Macapá/AP solicitou prazo adicional de 120 dias (ao término da vigência do convênio) para conclusão dos serviços necessários à viabilização da potabilidade da água (com recursos próprios do município) . Em consequência, a Funasa deu ciência a Antônio Roberto Rodrigues Góes da Silva, em 09/07/2010, de que a prorrogação do prazo de 120 dias seria concedida para sanar aquela pendência (peça 2, p. 206) , que, no entanto, não foi resolvida. 
13. Por fim, o apontamento da Funasa (datado de 2014) de que o sistema se encontrava "inoperante, totalmente abandonado e com sinais de depredações e roubos, principalmente dos cabos do sistema elétrico de alimentação do sistema", decorre diretamente do descumprimento do compromisso acima referido, assumido e não cumprido pelo município na gestão de Antônio Roberto Rodrigues Góes da Silva. 
14. Desse modo, a citação deve ser efetuada pelo valor total das transferências e deve recair exclusivamente sobre esse responsável."
5.	Promovida a citação, o responsável não apresentou defesa, apesar de sua procuradora ter solicitado cópia destes autos.
6.	Os pareceres uniformes da então Secretaria de Controle Externo no Estado do Amapá - Secex/AP foi pela irregularidade das contas de Antônio Roberto Rodrigues Góes da Silva, condenando-o ao pagamento do débito integral e aplicando-lhe a multa do art. 57 da Lei 8.443/1992.
7.	O Ministério Público junto ao TCU - MPTCU acompanhou a proposta, somente sugerindo que o cofre credor seja a Fundação Nacional de Saúde (Funasa) , e não o Fundo Nacional de Saúde (FNS) e que seja deduzida a importância de R$ 62.681,61, já recolhida pelo município de Macapá/AP, em 13/5/2010.
8.	Adoto essas manifestações de mérito como razões de decidir este processo, com a alteração sugerida pela Procuradoria.
9.	O responsável teve oportunidade de apresentar defesa tanto na Funasa quanto neste Tribunal, mas não implementou qualquer medida para tanto, o que, nos termos do § 3º do art. 12 da Lei 8.443/1992, caracterizou revelia. 
10.	O ônus da prova em matéria de aplicação de recursos públicos é invertido: compete ao responsável demonstrar sua correta destinação, consoante jurisprudência pacificada neste Tribunal de Contas e no Supremo Tribunal Federal.
11.	Em face da inexistência de elementos que permitam concluir pela boa-fé do responsável, os autos estão conclusos para julgamento de mérito, a teor do art. 202, § 6º, do Regimento Interno, pela irregularidade das contas, condenação ao pagamento do débito apurado e imputação de multa.
	Ante o exposto, ao endossar as manifestações da unidade técnica e do Ministério Público, VOTO por que o Tribunal adote a deliberação que submeto a sua consideração.
TCU, Sala das Sessões Ministro Luciano Brandão Alves de Souza, em 13 de agosto de 2019.
ANA ARRAES 
Relatora